【裁判字號】    95,訴,5944
【裁判日期】    951110
【裁判案由】    返還價金
【裁判全文】
臺灣臺北地方法院民事判決              95年度訴字第5944號
原      告
即反訴被告  妍發科技股份有限公司
法定代理人  甲○○
訴訟代理人  張旭業律師
複代理人    楊珮君律師
被      告
即反訴原告  旭丞光電股份有限公司
法定代理人  乙○○
訴訟代理人  楊肅欣律師
上列當事人間請求返還價金事件，本院於九十五年十月十二日言
詞辯論終結，判決如下：
    主  文
被告應給付原告新台幣參佰陸拾肆萬元及自民國九十五年五月二
十七日日起至清償日止，按週年利率5%計算之利息。
訴訟費用由被告負擔。
本判決第一項於原告以新台幣壹佰貳拾壹萬元供擔保後，得
假執行；於假執行實施前，被告以新台幣參佰陸拾肆萬元為
原告供擔保後，得免為假執行。
反訴原告之訴及其假執行之聲請均駁回。
反訴訴訟費用由反訴原告連帶負擔。
    事實及理由
一、原告方面：
  (1)原告於民國（下同）94年08月08日向被告訂購UV-FCC825雷
    射切割機壹台（下稱系爭機台），約定總價新台幣（下同）
    伍佰貳拾萬元，並經雙方簽定設備及雷射加工技術合作合約
    書（原證一）在使用，經原告試機後，發現系爭機台有多項
    瑕疵，不能通過驗收，經通知後，被告於94年11月07日保證
    於94年12月13日前補正，此有改善時刻表為證（原證二）。
    惟原告於94年12月2日、7日，復通知被告就系爭機台試機時
    仍發生瑕疵。至94年12月28日兩造於原告公司就系爭機台因
    仍具瑕疵無法驗收檢討開會協商，此有被告簽名之會議記錄
    （原證三）可查，經雙方協議後，被告再次保證於95年01月
    24日完成補正，惟查原告公司驗收系爭機台後，發現仍存有
    下列瑕疵:
    軟體影像自動定位功能（CCD）：指機台鏡頭抓取製品位
      置功能，因鏡頭抓取製品位置不精確，造成製品切割不良
      ，致產生不良製品。且原本約定是影像自動定位功能，但
      現今僅有半自動功能，有時需輔以人力方得定位，不符雙
      方約定應具有之功能。
    有吸附功能之吸盤檯面與定位PIN功能：原本之檯面為玻
      璃檯面，因使用不方便，且較易損害，因此更換為新檯面
      為鋁製檯面，但新檯面作業時，造成製品污染，不易清洗
      ，且新檯面作業時，製品切割較原檯面不易切割（切割銅
      面時不易斷裂），致加工效率不佳。另在檯面定位PIN作
      業時，取製品時易將定位PIN一同取走，造成定位PIN遺失
      之損害。
    教育訓練：合約中約定由被告公司進廠維修時，一併提供
      原告之員工對系爭機台操作之教育訓練，但迄今被告仍並
      未安排任何課程，明顯違反雙方合約之規定。
    軟體檔案格式轉換：原本雙方約定機台系統軟體可接受二
      種系統，操作較易，但現今系爭機台系統僅可接受一種系
      統。
    機台加工效率：雙方當初約定機台加工效率應比被告公司
      之ESI（美國原裝進口之機台）佳，並應提供佐證之數據
      供原告參考，但系爭機台經原告公司測試機台與驗機後，
      具有諸多瑕疵，加工效率顯然不佳，增加成本甚鉅。
    系爭機台因雷射能源開關不正常，切割製品時雷射頭移動
      ，無遮蔽雷射能源導致移動路徑切割到成品導致報廢，顯
      見系爭機台確實具有重大之瑕疵。之後雖經修補，但因控
      制器仍會輸出不正常的電壓，導致雷射頭不正常動作，原
      告隨即再請被告公司補正，被告公司也承諾會補正瑕疵，
      此有原告公司之異常處理單（原證九）可稽，惟迄今此項
      瑕疵仍無法補正。
  (2)按原告均依合約所定陸續履行應付之貨款參佰陸拾肆萬元，
    但被告卻始終無法依約定之驗收程序，交付無瑕疵之系爭機
    台，致原告至今無法完成驗收，被告債務不履行之情形發生
    ，另原告公司使用系爭機台因具有瑕疵，所生產之貨品致遭
    客戶退貨，造成原告公司損失重大，為免損失繼續擴大，原
    告公司於95年4月3日停機後，被告於95年4月6日派人到廠維
    修，更改軟體程式後，95年4月7日又發生相同瑕疵，造成原
    告公司生產不良品過多，原告公司不得已只得再度停機，致
    原告之權利受損甚鉅。
    原告已於95年04月11日發律師函（原證四）催告被告補正上
    開系爭機台之瑕疵，惟被告仍置之不理，因系爭機台存有上
    開瑕疵，致影響系爭機台之通常效用或契約預定效用，致契
    約之目的不達。因此，原告已於95年04月17日發律師函（原
    證五）通知被告解除系爭機台之買賣契約，並請求返還已交
    付之價金參佰陸拾肆萬元。
  (3)本訴聲明：
    被告應給付原告新臺幣參佰陸拾肆萬元及自訴狀繕本送達之
    翌日起迄清償日止，按年息百分之五計算之利息。原告願供
    擔保請准宣告假執行。訴訟費用由被告負擔。
  (4)其他補充：
    查被告主張原告於95年04月11日委託律師所發之催告被告
      補正系爭機台瑕疵之信函，其送達不合法，惟由被告委請
      弘信法律事務所於95年04月17日所發之書函中明確表示各
      該瑕疵或為原告自行創設超出原合約內容，或為被告未承
      諾觀之，被告顯然無意修補瑕疵，況原告前開所發信函係
      於95年04月11日寄出，而被告隨即於95年04月17日委請律
      師發函，兩相對照下，顯見原告雖將前開催告書函送達予
      訴外人維揚科技工業股份有限公司，但被告於第一時間內
      即獲悉，而不願為任何補正瑕疵之行為已臻明確，茲以送
      達不合法為抗辯，應屬無理。
    雙方所簽定之設備採購合約書（即原證一），第陸條有關
      設備功能約定為「於軟性電路板上做切割、最大切割工作
      尺寸為460mm×350mm、最大切割厚度小於1.6mm」，惟稱
      為軟性是否即排除FR4或軟硬結合板？應視當事人之真意
      為何！被告於答辯所提被證一之會議內容中第11點所述「
      目前此機台雷射切割應用於純軟板切割，符合要求」。而
      謂其就加工效率部分之給付已符合債之本旨，惟被告僅截
      取前開第11點前段部分，其後尚有「軟硬結合板板厚超過
      0.3mm以上加工效率不佳。樣品外型切割時間1pnl-72pcs-
      3小時和貴公司舊機台esi-1pnl-72pcs-1小時相差將近3倍
      ，本公司希望軟硬結合板加工效率至少低於舊機台。」被
      告於開會時就此未如第8點、第9點為抗辯而記載於會議記
      錄，顯見雙方當事人就切割之客體為軟硬結合之電路板並
      無爭議，前開就軟性電路板所為之抗辯，顯為臨訟狡辯之
      詞，不足為採。
      簽約當時契約第六點，功能設備僅作大約約定，其他應就
      事後兩造會議之約定為設備功能之明確約定，而不是以契
      約書記載為準，會議中被告法定代理人有到場且有簽名。
      況且（被證一）決議事項「ＰＳ」部分，可以看出11點也
      是應該在合約所約定的功能設備範圍內，所以我們認為被
      告就此部分之抗辯並不實在。被證一第11點之記載已經證
      明了合約書第六條已經修正，不止在軟性的電路表切割。
    被告主張原告所稱之第六項瑕疵，是在雙方整理爭點之後
      ，受限於民事訴訟法二七○條之一，應該不在審理之範圍
      云云。實際上，關於第六項瑕疵的部分，根據言詞辯論之
      記載只是整理瑕疵的項目，我們認為不是爭點整理，所以
      我們認為還是可以提出。
  (5)關於反訴：
    本件反訴係請求給付價金（總價520萬元，已給付364萬元
      ）一五六萬元，但該契約因給附有瑕疵而解除，反訴被告
      自無交付尾款之義務，而請求駁回反訴。
    假設本訴敗訴，可能會涉及瑕疵程度不到解除契約，但是
      可以主張減少價金或同時履行抗辯。
    其餘理由及相關證據其參見本訴之陳述。
二、被告方面：
  (1)就被告訂購雷射切割機之系爭機台，約定總價520萬元，兩
    造簽訂設備及雷射加工技術合作契約書（參原證一）。被告
    已於94年11月03日將系爭機台交付原告使用，原告依契約約
    定給付部份貨款364萬元。此事實為兩造所不爭執。
  (2)惟原告主張系爭機台於交機試機後，發現有軟體影像自動定
    為功能（CCD）、有吸附功能之吸盤檯面與定位PIN功能、教
    育訓練、軟體檔案格式轉換以及機台加工效率之瑕疵，經通
    知被告改善，被告保證於95年01月24日完成補正系爭機台之
    相關缺失仍未能補正通過驗收，乃於95年04月17日解除買賣
    契約，並請求返還已給付之價金364萬元云云。
    為被告所否認，系爭機台並無如原告所主張之瑕疵存在，被
    告自無須負物之瑕疵擔保責任。原告自應就此有利之事實負
    舉證責任。
  (3)經查94年12月21日及28日，兩造先後就系爭機台之驗收檢討
    開會研商，被告即依雙方之協議依序完成下列事項：
    軟體影像自動定位功能（CCD）於95年03月27日完成。
    有吸附功能之吸盤檯面與定位PIN功能於95年03月15日完
      成。以上二點，有原證三可證（參卷p-15）。
    就加工效率之問題，依合約書第六條約定，設備功能－於
      『軟性』電路板上作切割，最大切割工作尺寸為460㎜×
      350㎜、最大切割厚度小於1.6㎜，系爭機台可切割於契約
      約定範圍內之板材，有94年12月21日會議記錄『11目前此
      機台雷射切割應用於純軟板切割，符合要求。』可稽（參
      被告提呈證物一，參卷p-33），足證被告交付之系爭機台
      已完全符合通常之效用及契約預定之效用。
    此外，就原告額外要求就厚度較厚之板材及特殊軟硬結合
      板為切割（即切割材料厚度大於1.6㎜），並應與軟性板
      材切割相同之效率，由於已超過契約約定之範圍，兩造須
      另訂契約為之，參諸94年12月28日會議記錄決議事項「9.
      待合約」（參原證二），以及原告提呈之設備規格更改合
      約書（參原證十二至十四）可明。與系爭合約無關，在兩
      造尚未簽訂契約前，被告尚無補正之義務，縱未補正，亦
      非屬物之瑕疵。
    關於軟體檔案格式轉換，依94年12月21日及28日會議結論
      ，此項資料應由原告提供，有會議記錄可參（參證物一，
      參卷p-33）。其次，此資料涉及電腦軟體著作權改作之問
      題，原告須取得著作人之同意，被告始可加以修改。再則
      依會議記錄所載PS：針對8（妍發提供檔案格）、9點，因
      為不是交機前所答應的規範，旭丞光電一樣會將問題改善
      ，但此兩點，不包含於驗收的規範中（參證物一，參卷p-
      33）。查原告既未協力提供相關資料在先，被告無從為補
      正，亦無瑕疵可言。
    而就教育訓練部分，非屬物之瑕疵問題，自無瑕疵擔保責
      任可言。更何況，自94年08月26日起至95年02月23日止，
      被告已無償提供場地與材料，供原告指派其員工至現場學
      習操作，使用時數共60.5小時（即16＋32＋8＋4.5=60.5
      ），遠超過被告承諾提供36小時時數（參合約書第九條）
      ，且原告實際上亦有從事生產，有銷貨憑單可證（參證物
      二，參卷p-36），堪認被告已完成教育訓練。
    原告另主張系爭機台雷射能源開關不正常，切割製品時雷
      射頭移動，無遮蔽雷射能源導致移動路徑切割到成品導致
      報廢，不良率高達5%云云。經查兩造已於言詞辯論時整理
      並協議簡化瑕疵爭點為五項（95年06月20日言詞辯論筆錄
      參照），依民事訴訟法第二百七十條之一第三項規定，兩
      造應受其拘束。原告提出第六項瑕疵，應不在審理之範圍
      。其次，兩造並未特別約定系爭機台之加工良率，且依業
      界標準，加工過程中本容許一定比例之不良率存在。因此
      ，縱原告證明系爭機台之加工結果未能達到百分之百之良
      率，亦非屬瑕疵，原告主張，殊屬無據。
  (4)就原告所指之瑕疵，被告既已完成問題之修正，即無任何瑕
    疵存在，從而原告主張被告應負物之瑕疵擔保責任，而解除
    買賣契約，並請求被告返還買賣價金，並無理由。
    本訴答辯之聲明：原告之訴駁回。如受不利之判決，被告願
    供擔保請准宣告免為假執行。
  (5)反訴部份：
    反訴被告主張反訴原告應負物之瑕疵擔保責任，解除買賣
      契約，並請求反訴原告返還買賣價金，並無理由。茲系爭
      合約仍有效存在，買賣總價為520萬元，已給付364萬元，
      尚有一百五十六萬元未給付。反訴原告自得依據買賣之法
      律關係請求反訴被告給付買賣價金。
    反訴聲明：
      反訴被告應給付反訴原告新台幣一百五十六萬元及自本反
      訴狀繕本送達之翌日起至清償日止按年息百分之五計算之
      利息。如受勝訴之判決，反訴原告願供擔保請准宣告假執
      行。
三、得心證之理由：
  (1)程序上：
    按被告於言詞辯論終結前，得在本訴繫屬之法院，對於原
      告提起反訴。反訴之標的與本訴之標的及其防禦方法相牽
      連者，因其二者在法律上或事實上關係密切，審判資料有
      共通性或牽連性，即得提起反訴，以求訴訟經濟。有民事
      訴訟法第259條及第260條明文規定可參。本訴原告（反訴
      被告）主張本訴被告（反訴原告）買賣系爭機台，因機台
      有瑕疵，乃解除兩造簽訂之設備採購及雷射加工技術合作
      合約書，請求返還買賣價金，由於反訴被告尚未給付驗收
      款及尾款，且系爭機台已交付反訴被告使用，反訴原告依
      系爭合約書，請求反訴被告給付買賣價金，兩者之權利由
      同一法律行為所發生，具有相牽連關係，反訴原告自得提
      起反訴，核先陳明。
    本件原告起訴主張之瑕疵有五項，經本院於95年06月20日
      言詞辯論期日當庭再次確認，但原告隨後另主張「系爭機
      台雷射能源開關不正常，切割製品時雷射頭移動，無遮蔽
      雷射能源導致移動路徑切割到成品導致報廢，不良率高達
      5%」等，第六項瑕疵；雙方爭執於有無受「協議簡化瑕疵
      爭點為五項」之拘束（民事訴訟法第二百七十條之一第三
      項規定）；雖被告主張原告所稱之第六項瑕疵，是在雙方
      整理爭點之後，受限於民事訴訟法二七○條之一，應該不
      在審理之範圍云云。但實際上，關於第六項瑕疵的部分，
      本院僅再釐清瑕疵的項目，並非就爭點整理之簡化，故應
      非民事訴訟法第二百七十條之一第三項規定之範疇；本案
      尚待審理之瑕疵爭執應有六項。
  (2)雙方爭執所在：
    兩造就原證一之買賣契約（卷p-15），雙方就交機之相關
      內容（可能形成之瑕疵）於94年12月21日及28日會議結論
      （被證一，參卷p-33），原告95年04月08日驗收報告（參
      另被證二，卷p-96），原告95年04月11日之瑕疵補正催告
      函（原證四，參卷p-16），被告95年04月17日因應之答覆
      函（原證11，參卷p-68），原告95年04月17日通知解除契
      約函（原證五，參卷p-22）等等，相關文件形式上之真正
      均無爭執，對買賣契約款項交付之情形（已付364萬元，
      未付款156萬元）亦無爭議。
    關於原告95年04月11日之瑕疵補正催告函（原證四，參卷
      p-16）被告否認收受者（因收件人記載維楊科技公司，參
      卷p-21），然被告已於95年04月17日因應之答覆函（原證
      11，參卷p-68），敘明收受之意旨，此部分被告之抗辯應
      無理由，先此敘明。
    兩造基礎之爭執，在於有無瑕疵，原告主張因瑕疵而解除
      契約（本訴部份請求解約後反還價金），被告否認有瑕疵
      ，認為解約不合法（反訴部份請求履行契約給付尾款），
      重心在於有無瑕疵（共有六項），該瑕疵是否足以解除契
      約。
  (3)瑕疵之釐清：
    原告主張之瑕疵有六：「軟體影像自動定位功能（CCD）」
      「有吸附功能之吸盤檯面與定位PIN功能」、「教育訓練」
      、「軟體檔案格式轉換」、「機台加工效率」、「雷射能
      源開關不正常」等等。
    關於教育訓練：
      此部分為契約約定之範圍（參合約書第九條，卷p-10）非
      屬物之瑕疵問題。且被告稱自94年08月26日起至95年02月
      23日止，被告已無償提供場地與材料，供原告指派其員工
      至現場學習操作，使用時數共60.5小時（即16＋32＋8＋
      4.5=60.5），遠超過被告承諾提供36小時時數（參合約書
      第九條），且被告有簽發銷貨憑單可證（參證物二，參卷
      p-36），堪認被告之抗辯可採。此部分當與瑕疵無關，也
      無不完全給付的問題。所以原告稱「主張民法二二七條不
      完全給付、第三五九條物之瑕疵，法律效果為民法二五四
      條，經催告解除契約，主張民法二五九條回復原狀」者，
      均與本項無涉。
    關於軟體檔案格式轉換：
      依94年12月21日及28日會議結論，此項資料應由原告提供
      （參被證一，卷p-33）。又依94年12月21日會議記錄所載
      PS：針對8（妍發提供檔案格）、9點，因為不是交機前所
      答應的規範，旭丞光電一樣會將問題改善，但此兩點，不
      包含於驗收的規範中（參被證一，參卷p-33）。原告雖於
      95年03月17日提供相關資料，但被告仍認為此部分不是交
      機前所答應的規範，既有雙方94年12月21日會議記錄所載
      為考，被告之抗辯應屬可採。原告自無由主張此部分為瑕
      疵。
    軟體影像CCD自動定位功能、定位PIN功能等：
      被告確實有依照94年12月21日及28日會議結論進行修正，
      有原證三原告於該事項末端之記載可參（參卷p-15），又
      原告95年04月08日驗收報告（參另被證二，卷p-96）尚有
      部分待修改（測試中），且同一驗收報告中軟體檔案格式
      轉換項次下，記明定位PIN規格已完成，故存在的疑問是
      「CCD功能、PIN功能」的問題。但究竟該功能到如何之程
      度，依據驗收報告部分待修改（測試中），既仍於測試中
      自不能以此認為是瑕疵，而主張解除契約。故原告此部分
      之主張為無理由。
    機台雷射能源開關不正常者：
      被告確實有為相關之修改，有原告95年04月08日驗收報告
      （參另被證二，卷p-96）可參，而且已經更新軟體測試中
      ，既依據驗收報告所稱在測試中，自不能以此認為是瑕疵
      ，而主張解除契約。故原告此部分之主張為無理由。
    機台加工效率：
      I原告主張：雙方當初約定機台加工效率應比被告公司之
        ESI（美國原裝進口之機台）佳，並應提供佐證之數據
        供原告參考，但系爭機台經原告公司測試機台與驗機後
        ，加工效率顯然不佳。
        但被告抗辯：原告額外要求就厚度較厚之板材及特殊軟
        硬結合板為切割（即切割材料厚度大於1.6㎜），並應
        與軟性板材切割相同之效率，由於已超過契約約定之範
        圍，兩造須另訂契約為之。
      II查，雙方所簽定之設備採購合約書（即原證一），第陸
        條有關設備功能約定為「於軟性電路板上做切割、最大
        切割工作尺寸為460mm×350mm、最大切割厚度小於1.6m
        m」但超過部份之效率是否為雙方約定之範圍，仍待審
        酌？
        依94年12月21日會議結論會議內容中第11點所述「目前
        此機台雷射切割應用於純軟板切割，符合要求」被告之
        抗辯就此應無疑義。但前開第11點前段部分，其後尚有
        「軟硬結合板板厚超過0.3mm以上加工效率不佳。樣品
        外型切割時間1pnl-72pcs- 3小時和貴公司舊機台esi-1
        pnl-72pcs-1小時相差將近3倍，本公司希望軟硬結合板
        加工效率至少低於舊機台。」之記載。且被告於開會時
        就此未如第8點、第9點為抗辯（不是交機前所答應的規
        範）而記載於會議記錄，顯見雙方當事人就切割之客體
        為軟硬結合之電路板並無爭議，而且在94年12月28日會
        議結論會議內容中第(2)點，列為驗收項次，待驗收後再
        交付尾款之項次（參卷p-15），可見該效率是被告承諾
        之功能，原告95年04月08日驗收報告（參另被證二，卷
        p-96）仍確認加工效率不佳，但被告之建議方式是更換
        雷射頭待附帶合約，所稱之附帶合約應為原證12（卷p-
        69）所顯示原告拒絕之設備規格更改約定書，該部分記
        在之內容為先付尾款156萬元，再換雷射頭（該更改約
        定書第2、3、4、5條），顯見該瑕疵是可以補正的，只
        是雙方爭執於是否先付清尾款156萬元，但依94年12月
        21日會議結論已經載明為契約之範圍，而在94年12月28
        日會議結論會議內容中第(2)點，也列為驗收項次，被告
        自有先行補正該瑕疵之義務，而該瑕疵確實影響加工效
        率（樣品外型切割時間1pnl-72pcs- 3小時和貴公司舊
        機台esi-1 pnl-72pcs-1小時相差將近3倍），原告主張
        該瑕疵而解除契約應屬可採。
  (4)既確實存有（機台加工效率）瑕疵，原告主張該瑕疵而解除
    契約應屬可採。原告稱「主張第三五九條物之瑕疵，法律效
    果為民法二五四條，經催告解除契約，主張民法二五九條回
    復原狀（及其遲延利息）」者為有理由，應為准許。
    原告主張因瑕疵而解除契約為有理由下，被告認為解約不合
    法反訴請求履行契約給付尾款（及其假執行），自無理由，
    應予駁回。
    原告本訴勝訴部分，雙方均陳明願供擔保，請求宣告假執行
    或免予假執行，核無不合，茲酌定相當之擔保金額，均予以
    准許。兩造其餘主張及攻擊防禦方法，與本件爭點無直接關
    係，不另一一審酌，就此敘明。
四、訴訟費用之分擔，依民事訴訟法第78條。
中    華    民    國    95    年    11    月    10    日
                  民事第五庭    法  官  陳心弘
以上正本係照原本作成
如對本判決上訴，須於判決送達後20日內向本院提出上訴狀
中    華    民    國    95    年    11    月    10    日
                                書記官  許博為


司法院資訊處製作；財團法人民間司法改革基金會備份。
